臺灣高雄地方法院民事判決　　　　　　　　99年度訴字第85號
原　　　告　高雄市茂林區公所（改制前為高雄縣茂林鄉公所）
法定代理人　盧進義
訴訟代理人　林春華律師
被　　　告　恩樂‧拉儒亂原名.
　　　　　　余思嫺原名余貴英.
共　　　同
訴訟代理人　唐小菁律師
上列當事人間請求返還不當得利事件，經本院於民國100 年7 月
7日 言詞辯論終結，判決如下：
    主      文
原告之訴及假執行之聲請均駁回。
訴訟費用由原告負擔。
    事實及理由
壹、程序事項：
    原告高雄縣茂林鄉公所，於民國99年12月25日高雄縣市合併
    改制後，更名為高雄市茂林區公所。又原告法定代理人原為
    許正忠，嗣變更為盧進義，並經盧進義聲明承受訴訟（見本
    院卷二第75頁），合於民事訴訟法第170 條之規定，應予准
    許。
貳、實體事項：
一、原告主張：被告係伊之約僱人員，擔任茂林風景區管理站售
    票員，負責販售門票（分為全票、半票及團體票）及清點核
    算門票售出所得之現金，並將每日出售之門票張數及收入總
    額分別登載於「高雄縣茂林鄉風景區管理站總分類帳」（下
    稱「總分類帳」）、「現金收入日記簿」後，將門票收入交
    由伊之主計或出納人員解繳國庫。詎被告恩樂．拉儒亂自85
    年7 月8 日起至86年3 月31日止，被告余思嫺自85年7 月5
    日起至86年3 月30日止，故意少算出售之門票張數，僅將售
    出之部分門票收入金額，登載於「現金收入日記簿」，並繳
    交登載於「現金收入日記簿」之金額，其餘未登載之門票收
    入則據為己用。經伊核對「總分類帳」登載之售出門票張數
    及「現金收入日記簿」登載之金額後，被告恩樂．拉儒亂及
    余思嫺分別從中獲利新臺幣（下同）827,388 元、410,580
    元，致伊受有損害，被告上開犯行，並經法院判處有罪確定
    。為此，爰依民法第179 條不當得利之規定，請求被告應分
    別將上述所得之不當利益返還予伊，及請求各自侵占最後1
    日翌日起至清償日止之法定遲延利息。並聲明：（一）被告
    恩樂‧拉儒亂應給付伊827,388 元，及自86年4 月1 日起至
    清償日止，按週年利率5 ％計算之法定遲延利息；（二）被
    告余思嫺應給付伊410,580 元，及自86年3 月31日起至清償
    日止，按週年利率5 ％計算之法定遲延利息；（三）願供擔
    保，聲請准為假執行之宣告。
二、被告辯稱：（一）伊雖受刑事判決有罪確定，然刑事判決所
    為事實之認定，民事訴訟並不受其拘束；又刑事判決認定余
    思嫺係以少算售出之團體票張數，或重複出售觀光客買票後
    未取走之門票等方式，侵占售出之門票收入，然此等行為態
    樣，並無法於事後查核得知，且原告未就上開二方式請求，
    則刑事判決所為此部分事實之認定，即不得引為本件有利原
    告之依據。（二）刑事判決所以認定伊有罪，係以「值日夜
    移交清冊」、「門票收入統計登記簿」、「現金收入日記簿
    」為佐證，然「值日夜移交清冊」、「門票收入統計登記簿
    」並未查扣且非伊製作，伊否認真正；「現金收入日記簿」
    雖為伊製作，然僅有影本，且其上有多數描繪修改影印痕跡
    ，難認與原本相符；「現金收入日記簿」並無票號記載，並
    無法查核售出之門票張數及收入款項，而伊未曾製作「總分
    類帳」，亦從未知悉有「總分類帳」存在，原告以「總分類
    帳」及「現金收入日記簿」之差額認定伊有侵占之事實，並
    不可採。（三）原告檢送刑事庭之2 大箱票根，為86年10月
    14日以前所販售之全票及半票票根，縱將含缺漏之票根號碼
    共50,000張全數計算，全票收入3,500,000 元、半票收入2,
    000,000 元，與刑事判決依據高雄縣審計室所製作「門票收
    入統計數與收入繳交數之差異表」所載85年7 月1 日起至86
    年3 月31日止全票收入7,136,173 元、半票收入1,842,736
    元差異甚大，難認伊有原告所指之侵佔事實。（四）茂林風
    景區門票及售出票根，每日均交由茂林風景區管理員江金生
    保管，依票根查核清點後，再交由主計楊順發或其助理員鄭
    美麗點收，伊無可能從中挪用門票收入；且茂林風景區門票
    收入經江金生奉主計楊順發之命，挪以支付員工薪資及營業
    稅之用，則門票實際收入與繳交數額自有落差，自不能認定
    短少之金額為伊所挪用。另伊於刑事庭之自白，係調查人員
    以違法手段而取得，自不得以此認定伊有侵占門票收入款等
    語，資為抗辯。並聲明：（一）原告之訴駁回；（二）如受
    不利判決，願供擔保，聲請免為假執行之宣告。
三、兩造不爭執事項：
（一）被告二人係原告依臨時人員任用條例任用之約僱人員，經
      指派擔任茂林風景區管理站售票員，負責販售門票，並將
      所出售之門票收入全數解繳。
（二）被告之刑事責任部分，業經臺灣高等法院高雄分院（下稱
      高雄高分院）於98年5 月25日以97年度重上更(四)字第90號
      刑事判決（下稱系爭刑事判決），就業務侵占罪及行使業
      務登載不實文書罪，分別判處罪刑確定，有上開刑事判決
      書可稽（見本院卷一第8 至30頁），並經本院依職權調取
      上開刑事卷，核閱屬實。
四、兩造爭執事項：
（一）被告有無侵占門票收入款，而受有不當利益？
（二）若有，被告應返還不當利益之金額若干？
五、本院判斷：
（一）按當事人主張有利於己之事實，就其事實有舉證之責任，
      民事訴訟法第277 條本文定有明文。民事訴訟如係由原告
      主張權利者，應先由原告負舉證之責，若原告先不能舉證
      ，以證實自己主張之事實為真實，則被告就其抗辯事實即
      令不能舉證，或其所舉證據尚有疵累，亦應駁回原告之請
      求（最高法院17年上字第917 號判例意旨參照）。又按，
      無法律上原因而受有利益，致他人受損害者，應返還其利
      益，民法第179 條前段亦有明文。是不當得利之要件包括
      一方受有利益、他方受有損害、所受利益與損害間有直接
      因果關係，及受有利益而無法律上原因。原告請求被告依
      民法第179 條前段規定返還不當得利，自應舉證證明被告
      確實受有利益，而無法律上原因，並致使原告受有損害等
      權利發生要件事實。
（二）原告主張：恩樂．拉儒亂及余思嫺分別自85年7 月8 日起
      至86年3 月31日止、85年7 月5 日起至86年3 月30日止，
      以短報部分出售之門票張數，將該部分門票收入金額據為
      己有，而僅登載侵占後餘額於「現金收入日記簿」，並繳
      交該登載於「現金收入日記簿」金額之方式，侵占未登載
      之門票收入，恩樂．拉儒亂及余思嫺分別從中獲利827,38
      8 元、410,580 元等語，並援引刑事卷宗之「總分類帳」
      、「現金收入日記簿」、審計部臺灣省高雄縣審計室93年
      5 月24日審高縣壹字第0930003238號函，及證人江金生、
      楊順發、鄭美麗及張宏文於刑事庭之證述，被告在刑案中
      之自白等為證（見本院卷一第161 至342 頁）。
（三）查刑事判決認定被告恩樂．拉儒亂以抽取部分門票收入之
      方式、余思嫺以少算團體票張數及重複出售觀光客為取走
      之門票等方式，分別侵占門票收入827,388 元、410,580
      元而受有利益，並以之為據而認定被告有罪。然本件原告
      主張因「總分類帳」及「現金收入日記簿」並未記載團體
      票短計票數及客人未取走而重複出售之門票票號，無從據
      該簿冊計算此二類型侵占金額，故原告未請求此部分短收
      之損失（見本院卷一第157 頁、345 至346 頁，本院卷二
      第92、97頁）。則刑事判決固依調查證據結果，認定余思
      嫺以上開二方式侵占門票收入410,580 元，亦不得據為原
      告主張余思嫺受有410,580 元不當利益部分事實之有利認
      定。又原告於本件民事訴訟，主張余思嫺有以抽取部分門
      票收入之方式侵占款項，既不在刑事判決認定之犯罪事實
      範圍，原告就此亦未提出刑事卷證以外之其他證據證明之
      ，難認原告此部分之請求為有所據。至於原告主張刑事判
      決認定之余思嫺犯罪事實，包括侵占部分已售出之門票收
      入，而短繳現金等語，尚與系爭刑事判決事實欄之記載未
      合，核屬誤會。
（四）原告主張：恩樂．拉儒亂自85年7 月8 日起至86年3 月31
      日止，多次少算出售之門票張數，僅登載部分售出之門票
      收入金額於「現金收入日記簿」，侵占未登載之門票收入
      ，因此從中獲利827,388 元云云。查卷附「現金收入日記
      簿」（見本院卷一第61至70頁）與「總分類帳」（見本院
      卷一第161 至175 頁）之記載，其中85年10月至86年3 月
      份之記載固不相符。然被告否認該二文書之真正，而原告
      迄未能提出原本供本院判斷其真偽，已難據為有利原告之
      證明。況依原告於刑事庭提出之86年10月14日前之茂林風
      景區全票及半票存根聯（附卷外放），其中全票票號自00
      001 號至50000 號（全票票根缺漏27801 至28100 號、28
      601 至28700 號、35300 至35601 號、37000 至37101 號
      、32000 至32300 號、37600 至38000 號），半票票號自
      00001 號至50000 號（半票票根缺漏27000 至27300 號、
      19901 至20000 號、40900 至41200 號、17001 至17500
      號），對照「總分類帳」之記載（見本院卷一第161 至17
      5 頁），至86年8 月售出之票號，僅分別至11050 號及26
      42號，並非吻合。再者，如將含缺漏票根號碼共50000 張
      全數計算，全票收入計350 萬元（全票每張70元×50000
      張＝35 0萬元）、半票收入計200 萬元（半票每張40元×
      50000 張＝200 萬元），總計550 萬元，亦遠低於高雄縣
      審計室製作之「門票收入統計數與收入繳交數之差異表」
      （下稱差異表）所載85年7 月1 日至86年3 月31日止，全
      票總收入7,136,173 元、半票總收入1,842,736 元之金額
      （見本院卷一第73頁）。雖原告以上開差異表計算之日期
      為85年7 月1 日至86年3 月31日間，前開檢送者係86年10
      月14日前之全票及半票存根聯，二者計算日期、金額均不
      同云云，然依各該票根計算金額，對照高雄縣審計室所統
      計之被告二人已繳交總金額4,792,346 元（3,160,372 元
      ＋1,631,974 元），差額僅707,654 元，且差異表未加計
      原告所指侵占時間85年7 月5 日之前，及86年3 月31日之
      後出售所得金額，亦不得作為不利被告之證明。
（五）據證人即茂林風景區管理員江金生，於88年6 月24日、6
      月29日高雄縣調查站調查筆錄、臺灣高雄地方法院檢察署
      （下稱高雄地檢署）98年度偵字第21788 號89年5 月16日
      筆錄中證稱：「每日繳交公庫之門票現金收入，都由賴秀
      娟（即恩樂．拉儒亂）收齊點收後，在每日下午五時下班
      前交由我保管，我有時將這些錢置放於辦公室抽屜中鎖起
      來....。」、「....曾經有從門票收入現金在未繳入公庫
      前....在門票收入現金足以支付情況下，我製作妥管理站
      人員薪資表後....經主計（即楊順發）口頭指示同意後，
      即先行代墊發放薪資，代執繳納營業稅亦如上開情形」（
      見本院卷二第26至27頁）、「前述賴秀娟交予我的門票收
      入，我都有確實核算，並無短缺情形。」（見本院卷二第
      39頁）、「售票員將賣完的票根給我，我放在一個櫃子，
      未售完的票也由我保管，售票員要的時候，我就開啟櫃子
      拿給他們。」（見本院卷二第45頁）；證人即原告主計室
      主任楊順發於88年6 月24日高雄縣調查站證稱：「帳證是
      由我負責登載並存放於我私人鐵櫃保管....」、「經我查
      對結果....唯因我保管之83年7 月至84年6 月間之會計憑
      證已遺失.... 」 、「我對統計表上短繳一百六十一萬零
      五百十三元之統計數字沒有意見，但我說過我因帳目不清
      ，而延遲陸續補繳三百零八萬七千七百四十元，短繳金額
      應包含在延繳金額中。」（見本院卷一第381 至382 、38
      6 頁），足認恩樂．拉儒亂並未短交門票票根，且門票收
      入所以短少，或因代墊薪資，或因帳冊遺失，尚難以此即
      認恩樂．拉儒亂侵占出售門票收入而受有不當利益。另證
      人鄭美麗於刑事庭證稱：偵查卷帳冊上面數字，好像是賴
      秀娟（即恩樂．拉儒亂）的筆跡；帳冊的種類我不清楚，
      不清楚門票收入為何短繳；不確定卷附帳冊修改部分是否
      為賴秀娟之筆跡（見本院卷一第193 至195 頁），亦不足
      證明刑事卷附帳冊影本之真正。而被告在刑事案中之自白
      ，在民事訴訟程序既經爭執，已非得直接作為不利被告之
      認定，則偵查員所為有無刑求等之證詞，自亦無從據為自
      白真正之證明。又原告並未提出其他證據證明恩樂．拉儒
      亂有侵占門票收入之事實，衡諸前開規定，應認原告未能
      舉證證明此部分不當得利之事實，自應為不利原告之認定
      。
六、綜上所述，原告依不當得利之法律關係，分別請求恩樂‧拉
    儒亂應給付伊827,388 元，及自86年4 月1 日起至清償日止
    ，按週年利率5 ％計算之法定遲延利息；余思嫺應給付伊41
    0,580 元，及自86年3 月31日起至清償日止，按週年利率5
    ％計算之法定遲延利息，核屬無據，應予駁回。而原告之訴
    既經駁回，其假執行之聲請即失所附麗，自應併予駁回。
七、本件事證已臻明確，兩造其餘攻擊防禦方法或舉證，經審酌
    後，認與判決結果不生影響，爰不逐一論列，併此敘明。
八、據上論結，原告之訴為無理由，爰依民事訴訟法第78條，判
    決如主文。
中    華    民    國   100    年    7     月    21    日
                  民事第一庭  審判長法  官  謝肅珍
                                    法  官  譚德周
                                    法  官  林岳葳
正本係照原本作成。
如不服本判決，應於送達後20日內，向本院提出上訴狀並表明上
訴理由，如於本判決宣示後送達前提起上訴者，應於判決送達後
10日內補提上訴理由書（須附繕本）。
中    華    民    國   100    年    7     月    21    日
                                    書記官  簡文清